# Formula 1

\-\--

## DEA and ETL process

The purpose of the analysis and interpretation of this data set is making a roadmap of the 73 years of history in this sport, knowing the pilots from years ago and the new ones, the behavior of the circuits and the races, success of the pilots and the ones that after years of quitting are still rocking it . Also this analysis aims to look for the relation of the pilots in the teams and the ages, among others things which could be discovering during the exploratory analysis.

#### Context

Formula 1 (a.k.a. F1 or Formula One) is the highest class of single-seater auto racing sanctioned by the Fédération Internationale de l'Automobile (FIA) and owned by the Formula One Group. The FIA Formula One World Championship has been one of the premier forms of racing around the world since its inaugural season in 1950. The word "formula" in the name refers to the set of rules to which all participants' cars must conform. A Formula One season consists of a series of races, known as Grands Prix, which take place worldwide on purpose-built circuits and on public roads.

#### Dataset

The dataset consists of all information on the Formula 1 races, drivers, constructors, qualifying, circuits, lap times, pit stops, championships from 1950 till the latest 2023 season.

#### Acknowledgements

The data is compiled from <http://ergast.com/mrd/>

Link dataset: <https://www.kaggle.com/datasets/rohanrao/formula-1-world-championship-1950-2020/data>

--

## 1. Carga y comprensión general de la base de datos

Cargue de las bases de datos relacionadas a la información de pilotos, constructores, carreras, circuitos, estados, etc de la fórmula 1 desde 1950 a 2023, en total son 15 bases. Check de los tipos de datos que almacena cada variable y acercamiento de la informacion que proporciona cada base de datos.

```{r}

# Librerías para manipulación y limpieza de datos
install.packages("dplyr")   # Manipulación de datos
install.packages("tidyr")   # Tidy data
install.packages("readr")   # Lectura de datos
install.packages("stringr") # Manipulación de strings
install.packages("forcats") # Manipulación de factores

# Librerías para visualización de datos
install.packages("ggplot2")  # Gráficos
install.packages("plotly")   # Gráficos interactivos
install.packages("ggthemes") # Temas para ggplot2
install.packages("gridExtra")# Añadir gráficos a una grilla

# Librerías para modelado y estadísticas
install.packages("stats")   # Funciones estadísticas básicas
install.packages("glm")     # Modelos lineales generalizados
install.packages("randomForest") # Random forests
install.packages("caret")   # Entrenamiento de modelos y evaluación

# Librerías para machine learning
install.packages("mlr")     # Machine learning en R
install.packages("e1071")   # Support Vector Machines

# Otras librerías útiles
install.packages("tibble")  # Data frames mejorados
install.packages("lubridate") # Manipulación de fechas
install.packages("readxl")  # Leer archivos de Excel
install.packages("rvest")   # Web scraping
install.packages("shiny")   # Crear aplicaciones web interactivas

```

```{r}

# Establecer el directorio de trabajo
setwd("C:/Users/Owner/Documents/Cursos Gabriela/LGPB/Portafolio/RStudio/F1")

# Listar los archivos en la carpeta
lista_de_archivos <- list.files()

# Inicializar una lista para almacenar los datos de los archivos
lista_de_datos <- list()

# Leer los archivos en un bucle y almacenarlos en la lista
for (archivo in lista_de_archivos) {
  # Agregar la ruta completa al archivo
  ruta_archivo <- file.path(getwd(), archivo)
  
  # Leer el archivo y almacenarlo en la lista de datos
  datos <- read.csv(ruta_archivo)  # Puedes ajustar la función según el tipo de archivo
  lista_de_datos[[archivo]] <- datos
}

# Cargar los datos en el entorno global
list2env(lista_de_datos, envir = .GlobalEnv)


```

```{r}

knitr::opts_knit$set(root.dir = "C:/Users/Owner/Documents/Cursos Gabriela/LGPB/Portafolio/RStudio/F1")

```

Check de la cantidad de bases en el entorno del programa:

```{r}

# Listar los objetos en el entorno global
objetos_en_entorno <- ls()

# Filtrar los objetos que son de tipo data.frame
bases_de_datos_cargadas <- objetos_en_entorno[sapply(objetos_en_entorno, function(obj) is.data.frame(get(obj)))]

# Imprimir la cantidad y nombres de las bases de datos cargadas
cat("Número de bases de datos cargadas:", length(bases_de_datos_cargadas), "\n")
cat("Nombres de las bases de datos cargadas:", bases_de_datos_cargadas, "\n")


```

Estructura de los datos cargados en el entorno:

```{r}

# Imprime la estructura de los datos

for (archivo in names(lista_de_datos)) {
  print(paste("Leyendo archivo:", archivo))
  datos <- lista_de_datos[[archivo]]
  str(datos)  # Imprime la estructura de los datos
}

```

## 2. ETL - Extracción, Tranformación y Carga de los datos:

En total son 15 bases, a traves de un getso de bases de datos, en este caso se busca limpiar las bases para permitir la correcta interpretación y análisis relacionado a los contructores o quipos, pilotos, carreras, circuitos, resultados, status de carrera, etc.

<div>

## Tranformaciones realizadas:

1.  Datos inconsistentes: En algunas columnas de las bases de datos se tienen valores incosistentes como "//n" en la base de "races.csv"en la columna "date".

2.  Formatos: Las columnas de "date" almacenadas en las bases estan en tipo de dato "Character".

3.  Nuevas variables: Agregaron 2 variables, el nombre completo y la edad de los pilotos.

4.  Unión de bases a través de sus claves primarias logrando unificar la información.

</div>

### Transformación 1

```{r}

# Transformación 1:

# REEMPLAZAR \N POR 0, en las columnas tipo "fp1_date". IMPORTANE: - Para futuros analisis estos registros se excluyen. -


# Lista con los nombres de las bases de datos en el ambiente global
bases_de_datos <- ls(pattern = "*.csv")

# Realiza la transformación para cada base de datos
for (base in bases_de_datos) {
  # Carga la base de datos
  data <- get(base)
  
  # Aplica la transformación
  data_transformed <- data %>% 
    mutate_all(~ ifelse(. == "\\N", 0, .))
  
  # Actualiza la base de datos en el ambiente global
  assign(base, data_transformed, envir = .GlobalEnv)
}


```

### Transformación 2

```{r}

# Transformación 2: DE COLUMNAS EN FORMATO CHARACTER A FECHA TIPO YY-MM-DD


# Lista de nombres de los DataFrames cargados en el entorno de R
lista_dataframes <- ls()

# Itera sobre cada DataFrame
for (nombre_df in lista_dataframes) {
  
  # Verifica si el objeto en la lista es un DataFrame
  if (is.data.frame(get(nombre_df))) {
    
    # Obtén el DataFrame
    df <- get(nombre_df)
    
    # Verifica si la columna 'date' existe en el DataFrame
    if ('date' %in% colnames(df)) {
      
      # Convierte la columna 'date' a formato de fecha
      df$date <- as.Date(df$date, format = "%Y-%m-%d")
      
      # Actualiza el DataFrame en el entorno de R
      assign(nombre_df, df, envir = .GlobalEnv)
      
      cat("Transformación aplicada en", nombre_df, "\n")
    } else {
      cat("El DataFrame", nombre_df, "no tiene una columna 'date'\n")
    }
  } else {
    cat("El objeto", nombre_df, "no es un DataFrame\n")
  }
}



```

### Transformación 3

```{r}

# Transformación 3: 

# creación columna edad pilotos
# Establece la fecha actual
fecha_actual <- as.Date("2023-11-30")

# Calcula la diferencia entre las fechas
drivers.csv$edad <- as.integer(round(difftime(fecha_actual, drivers.csv$dob, units = "days") / 365.25))

# Muestra el DataFrame con la nueva columna de edad
print(drivers.csv)

```

### Transformación 4

```{r}


# Tranformación 4:

# Creación nombre completo de pilotos haciendo concatenando la columnas de nombre y apellido
# Combina las columnas 'nombre' y 'apellido' en 'nombre_completo'
drivers.csv$names <- paste(drivers.csv$forename, drivers.csv$surname, sep = " ")

# Imprime el DataFrame resultante
print(drivers.csv)


```

### Transformación 5

```{r}


# total de escuderias y el performance en el periodo de 1953-2023

merged_data <- merge(constructor_standings.csv, constructors.csv, by = "constructorId")
merged_data


# las escuderias y el total de resultados (puntos, paradas, tiempos)
results_constructors <- merge(constructors.csv, results.csv, by = 'constructorId', all.x = TRUE) # all.x = true - indica que es un left join


# merge entra los tipos de carreras realizadas y los resultados obtenidos
race_result <- merge(races.csv, results.csv, by = 'raceId')


# los pits realizados en las carreras
pitstops <- merge(pit_stops.csv, races.csv, by = 'raceId')


# tipos de circuitos que se realizaron en las carreras
circuitos <- merge(races.csv, circuits.csv, on='circuitId', all.x = TRUE)


# los laptimes de cada carrera realizada
laptimes_in_races <- merge(races.csv, lap_times.csv, on='raceId',all.x = TRUE)


# los resultados por piloto
races_winners <- merge(race_result, drivers.csv, on='driverId', all.x = TRUE)


# laptimes por cada piloto
laptimes_drivers <- merge(races_winners, lap_times.csv, on='raceId')


# resultados de las carreras y el status generado por cada una
status_per_race <- merge( status.csv, races_winners, on='driverId', all.x = TRUE)

ganadores_carreras <- merge( driver_standings.csv, drivers.csv, on='driverId', all.x = TRUE)

```

## 3. Análisis Exploratorio de Datos

```{r}


# Cantidad de pilotos desde 1970 a 2023
conteo_unicos <- length(unique(drivers.csv$driverId))
conteo_unicos

# Equipos presentes en la F1

# Cantidades de escuderias
escuderias_unicos <- length(unique(constructors.csv$constructorRef))



# Escuderias que estan reportadas desde los 50 hasta 2023 / registros de las escuderias que ya no aparecen al 2023
# Contar los registros únicos de escuderías en constructors.csv
escuderias_unicas <- unique(constructors.csv$constructorId)



# Filtrar las escuderías únicas que no han participado en la Fórmula 1 desde 2023-01-01
escuderias_no_en_f1 <- escuderias_unicas[!(escuderias_unicas %in% race_result$constructorId[race_result$date >= as.Date("2023-01-01")])]



# Obtener la cantidad de escuderías únicas que no han participado en la Fórmula 1 desde 2023-01-01
cantidad_escuderias_no_en_f1 <- length(escuderias_no_en_f1)



# Imprimir el resultado
print(cantidad_escuderias_no_en_f1) #201 escuderias desaparecieron del 50 a 2023




# Filtrar el DataFrame constructors.csv para obtener los nombres de las escuderías
nombres_escuderias_no_f1 <- constructors.csv$name[constructors.csv$constructorId %in% escuderias_no_en_f1] # nombres de las escuderias que ya no estan en la F1





```

```{r}

# Escuderías que sí han participado en la Fórmula 1 desde 2023-01-01
escuderias_en_f1 <- escuderias_unicas[escuderias_unicas %in% race_result$constructorId[race_result$date >= as.Date("2023-01-01")]]




# Filtrar el DataFrame constructors.csv para obtener los nombres de las escuderías
nombres_escuderias_en_f1 <- constructors.csv$name[constructors.csv$constructorId %in% escuderias_en_f1]




# cantidad de circuitos desde 1950
circuitos_unicos <- length(unique(circuits.csv$name))




# pilotos con mayor numero de victorias en la historia de la formula 1
# Agrupar por piloto y sumar las victorias

pilotos_mas_victorias <- ganadores_carreras %>%
  group_by(driverRef) %>%
  summarise(total_victorias = sum(wins, na.rm = TRUE)) %>%
  arrange(desc(total_victorias))





# status más registrado desde los 50
datos_filtrados <- race_result %>% filter(statusId != 1)

# Cuenta la frecuencia de cada valor en statusId después del filtro
frecuencias <- table(datos_filtrados$statusId)

# Encuentra el valor que más se repite
valor_mas_comun <- names(frecuencias)[which.max(frecuencias)]




# accidentes de seguridad Safety concerns reportados en la f1
accidentes <- status_per_race %>% filter(statusId == 89)
cantidad_de_accidentes <- nrow(accidentes)
cantidad_de_accidentes



# cantidad de carreras
n_carreras <- length(unique(races.csv$raceId))
n_carreras




# Filtrar valores únicos por nombre de piloto
paises_circuitos <- circuits.csv %>% distinct(country)
paises_circuitos




# Identify drivers who raced in 2023
drivers_2023 <- unique(race_result[race_result$date >= as.Date("2023-01-01"), "driverId"])

# Filter the dataset for drivers who raced in 2023 or earlier
filtered_base <- race_result[race_result$driverId %in% drivers_2023, ]

# cantidad de pilotos
pilotos <- length(unique(filtered_base$driverId))
pilotos

```

## 4. Visualizaciones

### Gráfica N1 - TOP 10 de Victorias por pilotos

```{r}

# PILOTOS CON CARRERAS GANADAS

ganadores <- merge(driver_standings.csv, drivers.csv[, c('driverId', "names")], by = 'driverId', all.x = TRUE)



# Calcular el máximo número de victorias por piloto
max_victorias_por_piloto <- aggregate(wins ~ driverId, data = driver_standings.csv, FUN = max)


# Fusionar con el dataframe de nombres de pilotos
victorias_nombres_pilotos <- merge(max_victorias_por_piloto, drivers.csv, by = 'driverId')


# Imprimir el nombre único del piloto con la mayor cantidad de victorias y su respectivo máximo de victorias
print(victorias_nombres_pilotos[, c("names", "wins")])


# Ordenar los pilotos por número de victorias y tomar los primeros 10
top_10_pilotos <- head(arrange(victorias_nombres_pilotos, desc(wins)), 10)



library(ggplot2)


# GRAFICO VERTICAL CON ETIQUETA DE DATOS
ggplot(top_10_pilotos, aes(x = reorder(names, wins), y = wins, label = wins)) +
  geom_bar(stat = "identity", fill = "skyblue") +
  geom_text(aes(label = wins), vjust = -0.5, size = 3) +  # Agregar números de victorias
  labs(title = "Top 10 Pilotos con Mayor Número de Victorias",
       x = "Nombre del Piloto",
       y = "Número de Victorias") +
  theme_minimal()

```

### Gráfico N2 - Nacionalidades más reportadas de los pilotos

```{r}

# nacionalidades pilotos
nacionalidades <- drivers.csv %>% distinct(nationality)
nacionalidades
# hay 42 nacionalidades en total 


# TOP 5 de las nacionalidades mas recurrentes en los pilotos 

# Calcular el porcentaje de participación de cada nacionalidad
porcentaje_nacionalidades <- prop.table(table(drivers.csv$nationality)) * 100

# Filtrar las nacionalidades con mayor participación (opcional)
nacionalidades_mas_participativas <- names(porcentaje_nacionalidades[porcentaje_nacionalidades > 5])

# Crear una paleta de colores para la gráfica de torta
# colores <- rainbow(length(nacionalidades_mas_participativas))





# CARGAR PAQUETES DE COLORES PARA LAS GRAFICAS
# Cargar el paquete RColorBrewer
library(RColorBrewer)

# Definir el número de tonalidades de azul que deseas
num_tonalidades <- length(nacionalidades_mas_participativas)

# Crear una secuencia de tonalidades de azul
colores <- brewer.pal(num_tonalidades, "Blues")




# GRAFICA DE PIE CON ETIQUETAS DE DATOS

# Crear la gráfica de torta CON ETIQUETAS DE DATOS
pie(porcentaje_nacionalidades[nacionalidades_mas_participativas], 
    labels = paste0(nacionalidades_mas_participativas, "\n", round(porcentaje_nacionalidades[nacionalidades_mas_participativas], 1), "%"),
    col = colores,
    main = "Porcentaje de participación por nacionalidad de los pilotos")


```

### Gráfico N3 - Puntos reportados por equipos y circuitos en el 2023

```{r}

# son 10 equipos reportados hasta el 2023
race_results <- merge(race_result, constructors.csv, by = 'constructorId')



# Sumar los puntos de cada equipo en cada carrera
datos_agrupados <- datos_agrupados %>% 
  group_by(name.y, name.x) %>% 
  summarize(total_puntos = sum(points))



# Ordenar los equipos por puntos
datos_agrupados <- datos_agrupados[order(-datos_agrupados$total_puntos), ]




# Crear la interfaz de usuario: genera el panel, el diseno, el panel ppal etc
ui <- fluidPage(
  titlePanel("Gráfica de Puntos por Equipo en Circuitos"),
  sidebarLayout(
    sidebarPanel(
      selectInput("circuito", "Circuito:",
                  choices = unique(datos_agrupados$name.x),
                  selected = "Australian Grand Prix")
    ),
    mainPanel(
      plotOutput("grafica")
    )
  )
)

# Definir servidor: se genera la logica del servidor para agregar la graf deseada utilizando los datos necesarios
server <- function(input, output) {
  output$grafica <- renderPlot({
    # Filtrar los datos por circuito seleccionado
    datos_circuito <- datos_agrupados %>% filter(name.x == input$circuito)
    
    # Ordenar los equipos por puntos
    datos_circuito <- datos_circuito[order(-datos_circuito$total_puntos), ]
    
    # Seleccionar los 10 primeros equipos
    datos_circuito <- head(datos_circuito, 10)
    
    # Crear el gráfico
    ggplot(data = datos_circuito, aes(x = reorder(name.y, total_puntos), y = total_puntos)) +
      geom_bar(stat = "identity", fill = "steelblue") +
      geom_text(aes(label = total_puntos), vjust = -0.5, size = 3) +  # Etiquetas de datos
      labs(title = paste("Puntos por equipo en", input$circuito),
           x = "Equipo", y = "Puntos") +
      theme(axis.text.x = element_text(angle = 45, hjust = 1, size = 8), # Tamaño del texto en el eje X
            axis.text.y = element_text(size = 8), # Tamaño del texto en el eje Y
            plot.title = element_text(size = 10)) # Tamaño del título
  })
}

# Ejecutar la aplicación
shinyApp(ui = ui, server = server) # permite abrir las graficas de forma interactiva
```

### Gráfico N4 - Puntos reportados por el TOP5 de equipos

```{r}
# Crear la interfaz de usuario
ui <- fluidPage(
  titlePanel("Gráfica de Puntos Promedio del Top 5 de las Mejores Escuderías"),
  sidebarLayout(
    sidebarPanel(
      # Puedes añadir elementos de la interfaz aquí si lo deseas
    ),
    mainPanel(
      plotOutput("grafica")
    )
  )
)

# Definir el servidor
server <- function(input, output) {
  # Calcular el promedio de puntos para cada escudería
  promedios_escuderias <- datos_agrupados %>%
    group_by(name.y) %>%
    summarize(promedio_puntos = mean(total_puntos))

  # Seleccionar las cinco mejores escuderías
  top5_escuderias <- promedios_escuderias %>%
    top_n(5, promedio_puntos) %>%
    arrange(desc(promedio_puntos))

  # Filtrar los datos originales para incluir solo las filas correspondientes a las cinco mejores escuderías
  datos_top5 <- datos_agrupados %>%
    filter(name.y %in% top5_escuderias$name.y)

  # Crear la gráfica de líneas
  output$grafica <- renderPlot({
    ggplot(data = datos_top5, aes(x = name.x, y = total_puntos, group = name.y, color = name.y)) +
      geom_line() +
      geom_point() +
      labs(title = "Puntos promedio del top 5 de las mejores escuderías",
           x = "Carrera", y = "Puntos") +
      theme_minimal() +
      theme(axis.text.x = element_text(angle = 90, vjust = 0.5))
  })
}

# Ejecutar la aplicación Shiny
shinyApp(ui = ui, server = server)


```

### Gráfico N5 - TOP10 de Laptimes por pilotos

```{r}

laptimes <-merge(lap_times.csv,drivers.csv,by="driverId")

# Filtrar los datos para obtener los TOP10 de los pilotos con el menor laptime
top10_laptimes <- laptimes %>%
  group_by(names) %>%
  summarize(min_laptime = min(milliseconds)) %>%
  arrange(min_laptime) %>%
  head(10)

# Crear la gráfica de líneas
ggplot(data = top10_laptimes, aes(x = names, y = min_laptime)) +
  geom_line() +
  geom_point() +
  labs(title = "TOP10 de Laptimes por pilotos",
       x = "Driver ID",
       y = "Milliseconds")
```

### Gráfico N6 - Matriz de correlación de la ba

```{r}


# Seleccionar columnas numéricas
numeric_data <- sprint_results.csv[, sapply(sprint_results.csv, is.numeric)]

# Calcular la matriz de correlación
correlation_matrix <- cor(numeric_data)

# Visualizar la matriz de correlación con un mapa de calor
library(ggplot2)
ggplot(data = reshape2::melt(correlation_matrix), aes(x = Var1, y = Var2, fill = value)) +
  geom_tile() +
  labs(title = "Matriz de Correlación",
       x = "Variables",
       y = "Variables") +
  theme(axis.text.x = element_text(angle = 45, hjust = 1))


```

### Gráfico N7 - Ubicación de los diferentes circuitos de 1953 a 2023 de la F1

```{r}

# Instalar y cargar la librería leaflet
if (!requireNamespace("leaflet", quietly = TRUE)) {
  install.packages("leaflet")
}
library(leaflet)

# Leer el archivo CSV con los datos de los circuitos
circuits <- circuits.csv

# Crear un mapa con la vista inicial centrada en una ubicación y con un nivel de zoom
map <- leaflet(data = circuits, options = leafletOptions(center = c(0, 0), zoom = 2)) %>%
  addTiles() %>%
  addCircleMarkers(lng = ~lng, lat = ~lat, popup = ~name)  # name es el nombre del circuito en tu base de datos

# Mostrar el mapa
map

```
